最高法院民事判決　　　　　　　　　　　　　　　八十八年度台上字第一九九二號
　　上　訴　人　彥欽營造工程有限公司
　　法定代理人　陳姜林秀治
　　被 上訴 人　亞太商業銀行股份有限公司儲蓄部
　　法定代理人　郭　宏　德
　　訴訟代理人　陳　惠
右當事人間請求損害賠償事件，上訴人對於中華民國八十七年八月三日台灣高等法院
台中分院第二審判決（八十六年度上字第七六八號），提起上訴，本院判決如左：
    主  文
上訴駁回。
第三審訴訟費用由上訴人負擔。
    理  由
本件上訴人主張：伊承包台南縣政府台南縣東山鄉南一○三線北馬－枋子林道路拓寬
工程（下稱系爭道路工程），台南縣政府簽發受款人為伊，發票日八十五年十月十六
日、面額新台幣（下同）九十二萬一千六百九十元之禁止背書轉讓縣庫支票乙紙（下
稱系爭支票），掛號郵寄給伊，惟伊未收受系爭支票，嗣發見系爭支票為訴外人余瑞
賢截取，轉交訴外人張美惠向被上訴人託收提示。被上訴人未依中央銀行國庫局所頒
布之「各金融機構收受國庫支票應行注意事項」第五點規定予以退票、不受理，故意
違反上開保護他人之規定，受理託收使系爭支票兌領，致伊受有損害。爰依侵權行為
之法律關係，求為命被上訴人給付九十二萬一千六百九十元，及自八十五年十一月二
十三日起加計法定遲延利息之判決。
被上訴人則以：上訴人交付印鑑章同意余瑞賢直接向台南縣政府領取系爭支票以抵付
工程欠款，伊形式上審查上訴人及余瑞賢共同出具之委託書與工程合約書無訛後，可
認上訴人已拋棄該注意事項所保障受款之權益，逕依委託書所載由張美惠帳戶內託收
系爭票款，並非無據；上訴人積欠余瑞賢工程款，同意余瑞賢向台南縣政府提領系爭
票款抵付工程款九十二萬一千六百九十元債務，上訴人無損害之可言等語。資為抗辯
。
原審以：上訴人承攬系爭道路工程，台南縣政府工務局（土木課）於八十五年十月十
四日檢具承造商即上訴人交付之統一發票，辦理動支工程尾款一百零一萬八千元，依
合約規定上訴人應繳付工程保固保證金九萬六千三百十元（工程總金額九百六十三萬
一千元之百分之一），由工程尾款扣留，實領金額為九十二萬一千六百九十元，於八
十五年十月十六日簽發系爭支票，掛號郵寄嘉義市○○○街三五號；訴外人余瑞賢持
之委託訴外人張美惠，由張美惠在被上訴人之帳戶提示取款轉交余瑞賢等情，有台南
縣政府函、領取支票憑證、委託書及系爭支票影本可稽，並為兩造所不爭，堪信為真
實。按中央銀行國庫局八十一年十二月二十四日台央庫通存字第二一三號函修訂之「
各金融機構收受國庫支票應行注意事項」第五點規定：「國庫支票經劃平行線並載有
禁止背書轉讓者，限存入受款人在金融機構之帳戶，不得背書委任金融業以外之他人
取款。」；又劃平行線支票之執票人，如非金融業者，應將該項支票存入其在金融業
者之帳戶，委託其代為取款，票據法第一百三十九條第三項定有明文。劃平行線支票
僅得對銀錢業者支付之，其提示人亦僅以銀錢業者為限，否則不生提示之效力。準此
，劃平行線並載有禁止背書轉讓之國庫支票，僅限存入受款人在金融機構之帳戶內，
不得背書委任金融業以外之第三人取款甚明。系爭支票既劃平行線並載受款人為上訴
人，禁止背書轉讓，依上說明，僅限存入上訴人在金融機構之帳戶，不得背書委任金
融業以外第三人取款。被上訴人違反前開規定，使系爭支票由余瑞賢委託張美惠在被
上訴人之帳戶提示取款，致上訴人未取得系爭支票票款，難謂非侵害上訴人權利。惟
被上訴人辯稱：上訴人承攬系爭道路工程，由訴外人余瑞賢轉包承作總工程款為六百
二十萬元，追加工程款計八十二萬三千四百二十五元（被上訴人提出工程款明細表所
載追加工程款記載金額為七十六萬九千八百六十四元，嗣後追加工程款部分更正為八
十二萬三千四百二十五元）共計七百零二萬三千四百二十五元（未含上訴人與余瑞賢
簽訂合約書第二十三條營業稅五％，轉包慣例退稅款五％在內）乙節，上訴人除否認
追加工程部分為訴外人林清泉承作外，其餘均不爭執；然證人林清泉證稱：伊承作水
溝部分，其餘追加工程是余瑞賢承作，含水溝材料亦係余瑞賢提供的云云，堪認余瑞
賢亦承作追加工程部分，上訴人空言否認，委不足取。上訴人雖主張：其已付余瑞賢
之工程款為：(1)八十四年十二月十六日借支十萬元。(2)八十五年一月十九日借支二十
萬元。(3)八十五年二月十六日本工程初次估驗款二百二十萬元，由訴外人邱文斌轉交
余瑞賢二百萬元。(4)八十五年五月十五日至八十五年六月三十日借票三張支票合計八
十萬元，已付七十一萬二千元。(5)本工程代付款十七萬三千五百六十七元。(6)八十五
年六月二十八日本工程第四次估驗款三百七十萬八千元，共計六百八十九萬三千五百
六十七元云云；但查被上訴人及余瑞賢僅承認余瑞賢收受上述(1)、(2)、(5)、(6)依序十
萬元、二十萬元、(5)其中十六萬五千六百六十七元、三百七十萬八千元等情，並稱(4)
借票三張支票係指面額分別為二十一萬二千元、二十八萬八千元、三十萬元合計八十
萬元，其中二十一萬二千元支票由余瑞賢兌領，其餘退票後，上訴人持二十萬元支票
及八萬八千元本票換回該紙未兌現之二十八萬八千元支票，嗣後面額二十萬元之支票
兌現，八萬八千元及三十萬元支票未兌現等情在卷。上訴人亦承認：上述八萬八千元
及三十萬元支票未兌現，本工程代付款以被上訴人所承認十六萬五千六百六十七元為
準云云。基此計算結果，余瑞賢承作系爭道路工程，收受上訴人交付工程款計四百五
十八萬五千五百六十七元（系爭支票票款除外）。余瑞賢承作系爭道路工程（未含營
業稅五％，轉包慣例退稅款五％在內）計七百零二萬三千四百二十五元，扣抵被上訴
人自認余瑞賢收受上訴人支付工程款（除系爭支票票款九十二萬一千六百九十元外）
四百五十八萬五千六百六十七元，上訴人尚積欠余瑞賢工程款二百四十三萬七千七百
五十八元。至上訴人另主張：八十五年二月十六日本工程初次估驗款二百二十萬元，
由訴外人邱文斌轉交余瑞賢二百萬元云云，固提出錄音帶及譯本，舉證人邱文斌、李
明山、賴盈存為證據方法；然證人李明山證稱：「他們與議員在談錢的事情，另一賴
先生亦在場，余瑞賢當時有承認，錢有入他的帳戶，由一個叫阿彬的，經過他的手，
拿給余瑞賢，在場的賴先生……」云云；證人賴盈存證稱：「（八十六年十二月十六
日你有無在賴朝崙議員家﹖）有（在場），他們前面說的，我不清楚，但後來有說到
錢有給阿彬（指邱文斌）轉給包商（指余瑞賢），而包商說只拿到二百萬元，並不是
二百二十萬元，我聽阿彬說，是在阿彬家拿給他的」云云，前者稱余瑞賢承認錢有入
其帳戶，後者稱邱文斌在其家交錢給余瑞賢，二人證詞不一，且賴盈存係聽自邱文斌
之陳述，乃屬傳聞證據，均不足取。證人邱文斌雖證稱：「八十五年二月十六日公司
（指上訴人）有匯二百二十萬元到伊帳戶內，其中二十萬元是要給伊的，二百萬元是
給余瑞賢」云云，但邱文斌就該二百萬元是否交付余瑞賢，乃屬利害關係人，其證詞
難免有所偏頗，且未提出其確有交二百萬元予余瑞賢之憑據供調查，即不足取。且上
訴人於八十五年二月十六日系爭道路工程之初次估驗款二百二十萬元，若有意給付余
瑞賢工程款二百萬元，何以不簽發支票支付﹖何以不直接電匯方式支付，以取得憑證
﹖況邱文斌與余瑞賢並無任何金錢往來，上訴人何以透過邱文斌之帳戶轉交﹖又該二
百萬元工程款數目非小，邱文斌果確有受上訴人委託代為轉交余瑞賢，焉有不索據以
為交待﹖上訴人既託人轉交，事後何以未積極索取相關收據﹖與常理有悖，難能憑信
。而上訴人提出之錄音帶及譯本，僅能證明余瑞賢於八十六年十二月十六日偕同林清
泉前往訴外人賴朝崙議員住宅參與協調，因該錄音帶及譯本為上訴人私自製作，既為
余瑞賢及被上訴人所否認，尚難據此認定余瑞賢在該協調會確有承認收受邱文斌交付
二百萬元。且上訴人法定代理人陳姜林秀治曾以余瑞賢領取系爭支票票款之工程款，
向台灣嘉義地檢署告訴余瑞賢涉犯侵占罪嫌，經檢察官偵查結果，認定邱文斌未交付
二百萬元予余瑞賢，亦認定余某無侵占、詐欺之不法所有意圖，為不起訴處分確定等
情，亦經調閱上開偵查卷查核無訛。上訴人主張：其於八十五年二月十六日曾經訴外
人邱文斌轉交余瑞賢二百萬元云云，不可信採。又證人李宗達即台南縣政府承辦系爭
道路工程人員，證稱：「估驗款第一次是彥欽公司（即上訴人）去領的，領的時候有
拿發票及（上訴人）負責人之印章、公司之印章；第二次之估驗款亦是彥欽公司（即
上訴人）之會計，依照同樣的程序去領；第三次亦是，第四次亦是。」、「（尾款一
百零一萬八千元是何人領取的﹖）是現場施工姓余的（指余瑞賢）以及彥欽公司（即
上訴人）會計去領的，當時他們二人在爭執，不知在爭執什麼，不過領款所需之發票
、負責人印章，及公司之印章都是與會計小姐領取第一次至第四次之估驗款所使用之
印章相同，發票亦是公司（即上訴人）之發票。」云云；參以卷附余瑞賢與上訴人共
同書立之委託書上『彥欽營造工程有限公司』及其法定代理人『陳姜林秀治』之印文
，上訴人承認為真正，該委託書業載明：「茲因彥欽營造工程有限公司（即上訴人）
承攬東山鄉南103 線工程後，由余瑞賢轉包該項工程（有合約為憑）所以依合約余瑞
賢具領上項工程款，因業務上不便，因此委託張美惠小姐託收10.縣庫支票號碼Ｌ
Ｂ0000000 ，金額新台幣玖拾貳萬壹仟陸佰玖拾元整（即系爭支票），往後如有發生
糾紛，本彥欽營造工程有限公司（即上訴人）及工程承攬人余瑞賢願負全部法律責任
，不得異議，口說無憑，特立此書狀為憑」等字樣。足見余瑞賢偕同上訴人之會計人
員持該上訴人及負責人印章前往台南縣政府辦理領取工程估驗款手續，且將印章交余
瑞賢共同書立上開委託書，委託張美惠託收系爭支票事宜，至為明顯。上訴人主張：
委託書印文係余瑞賢盜用印章云云，為被上訴人及余瑞賢所否認，上訴人又未能舉證
證明，難能憑信。證人余瑞賢證稱：上訴人積欠伊工程款，無能力支付，要伊自己請
領系爭票款抵付積欠之工程款云云，核與證人林宗仁、林清泉證述情節相符；而余瑞
賢承作上訴人承攬之系爭道路工程，扣除余瑞賢已收受之款項（系爭支票票款九十二
萬一千六百九十元除外），上訴人尚積欠余瑞賢工程款二百四十三萬七千七百五十八
元，已如前述，余瑞賢前開證詞，應可採信。則被上訴人辯稱：上訴人因積欠余瑞賢
工程款，同意余瑞賢向台南縣政府提領系爭支票票款，以抵付工程款九十二萬一千六
百九十元債務，上訴人並無損害可言云云，自屬有據。按侵權行為賠償損害之請求權
，以受有實際損害為成立要件，若無損害，即無賠償之可言。上訴人積欠余瑞賢工程
款，同意余瑞賢向台南縣政府提領系爭支票票款抵付其工程款欠款九十二萬一千六百
九十元，即無損害可言，自不能請求賠償。因而維持第一審所為上訴人敗訴之判決，
駁回上訴人之上訴，經核尚無違誤。上訴人徒就原審取捨證據、認定事實之職權行使
，執詞指摘其為不當，求予廢棄，非有理由。
據上論結，本件上訴為無理由。依民事訴訟法第四百八十一條、第四百四十九條第一
項、第七十八條，判決如主文。
中      華      民      國    八十八    年      九      月      三      日
                              最高法院民事第三庭
                                  審判長法官  范  秉  閣
                                        法官  朱  建  男
                                        法官  曾  煌  圳
                                        法官  許  澍  林
                                        法官  鄭  玉  山
      右正本證明與原本無異
                                              書  記  官
中      華      民      國    八十八    年      九      月    二十一    日
